最高法院刑事判決　　　　　　九十六年度台上字第六三六七號
上　訴　人　台灣高等法院台南分院檢察署檢察官
被　　　告　甲○○
　　　　　　乙○○
上列上訴人因被告等強盜等罪案件，不服台灣高等法院台南分院
中華民國九十四年十一月十七日第二審判決（九十四年度上訴字
第七三四號，起訴案號：台灣嘉義地方法院檢察署九十三年度偵
字第七一三四號），提起上訴，本院判決如下：
    主  文
原判決關於強制、傷害及對於執行職務公務員施以強暴、脅迫部
分均撤銷，發回台灣高等法院台南分院。
其他上訴駁回。
    理  由
一、發回（強制、傷害及對於執行職務公務員施以強暴、脅迫）
部分：
本件原判決認定被告甲○○、乙○○於民國九十三年十二月五日
晚上九時許，在嘉義縣太保市崙子頂「酒都ＫＴＶ」飲酒完畢（
均尚未達心神喪失或精神耗弱程度），二人酒後不勝酒力，酒意
甚濃，於欲離去時，在太保市○○○○○路即崙頂里一之三號前
，見被害人丁○○駕駛Ｃ三－九００八號小客車，沿該公路由嘉
義市往朴子市駛經該處時，車速緩慢，二人竟基於使人行無義務
之事之犯意，立於該公路車道中，迫使被害人減低車速，於其二
人面前停車，而使被害人行無義務之事，甲○○隨即趁被害人小
客車門未上鎖機會，徒手開啟小客車駕駛座車門，強行進入該小
客車後，又另行起意，基於傷害犯意，揮拳毆打被害人頭部數次
，並以右手勒住被害人頸部，欲將被害人拖出小客車外，致被害
人受有頭部外傷，併左顏面瘀傷及頸部擦傷等傷害。適嘉義縣警
察局水上分局太保分駐所警員丙○○、黃俊今據民眾通報前往處
理。詎被告二人，見警員丙○○前來處理，又共同基於妨害公務
之犯意，明知丙○○正依法執行職務，竟由甲○○挾持被害人，
二人持續向丙○○逼近，並作勢欲毆打丙○○，而以此脅迫方式
，妨害丙○○執行公務等情。因而撤銷第一審關於被告二人強盜
部分所為科刑之判決，改判論處甲○○共同以強暴、脅迫使人行
無義務之事及傷害人之身體二罪刑，論處乙○○共同以強暴、脅
迫使人行無義務之事罪刑；並就對於執行職務公務員施以強暴、
脅迫部分，維持第一審均論處被告二人共同對於公務員依法執行
職務時，施強暴、脅迫罪刑之判決，駁回檢察官關於此部分在第
二審之上訴。固非無見。
惟查：（一）、有罪判決書所記載之犯罪事實，為論罪科刑適用
法律之基礎，故凡於適用法律有關之重要事項，必須詳加認定，
明確記載，然後於理由內敘明犯罪事實所憑之證據及認定之理由
，始足為適用法律之依據。原判決對被告二人論以共同強制罪，
然事實欄內關於被告二人此部分犯行，並無共同犯意聯絡之記載
，已有未合。又刑法第三百零二條第一項之剝奪他人行動自由罪
及同法第三百零四條第一項之強制罪，其所保護之法益均為被害
人之自由，且不外以強暴、脅迫為手段，罪質本屬相同，然剝奪
他人行動自由罪重在保護人之行動自由，與強制罪重在保護人之
意思自由者不同，且法定刑亦較強制罪為重，則剝奪他人行動自
由，縱其目的在使人行無義務之事，或妨害人行使權利，仍應逕
依第三百零二條第一項論處，並無適用第三百零四條第一項之餘
地。被害人指訴被告二人於案發當時，立於道路中將其攔下，俟
停車後，甲○○即開啟車門，強拉並勒住其頸部，其極力掙扎，
卻遭甲○○揮拳毆打左臉，甲○○並擠進車內，圖將其擠出車外
等語，原判決乃據以認定被告二人迫使被害人停車，使被害人行
無義務之事，甲○○並於被害人停車後，趁機開啟車門強行進入
車內，以拳頭毆打被害人頭部，並以右手勒住被害人頸部，欲將
其拖出車外等情。則依被害人之指訴與原判決據以認定之事實，
倘若無訛，被告二人所妨害者，似為被害人之行動自由，非僅止
於意思自由，自應論以剝奪他人行動自由罪。乃原判決祇均論以
強制罪，自有適用法則不當之違法。（二）、原判決事實認被告
二人見警員丙○○前來處理，乃基於妨害公務之犯意，由甲○○
挾持被害人，持續向丙○○逼近，並作勢毆打，而對依法執行職
務之丙○○施以脅迫等情，苟屬非虛，則被告二人藉挾持被害人
為手段，遂其妨害警員依法執行職務之目的，所為除犯刑法第一
百三十五條第一項之妨害公務罪外，另並牽連觸犯同法第三百零
二條第一項之剝奪他人行動自由罪，屬裁判上一罪關係，原判決
就後罪漏未論列，有已受請求之事項未予判決之違誤。且此部分
挾持被害人剝奪其行動自由之犯行，與上開勾勒被害人頸部並強
拉其下車之剝奪行動自由行為，究係基於同一犯意或另行起意？
攸關被告二人妨害自由部分犯行之認定，亦有詳加辨明之必要。
乃原判決疏未就該挾持行為予以論罪，亦未就被告二人先後剝奪
被害人行動自由行為究出於如何之犯意，為必要之說明，顯有判
決不適用法則與理由不備之違法。（三）、原判決既依憑被害人
及丙○○之供證，以本件行為時，被告二人先阻擋及施暴於被害
人，繼遭警逮捕時並拒捕且脅迫警員，乙○○於甲○○被制伏時
尚知逃逸，因認被告二人行為時，均意識清楚、動作敏捷、具備
相當程度現實思考與判斷能力，對外界事物之知覺理會及判斷作
用，並未因飲酒而完全喪失或較常人減弱，致達於心神喪失或精
神耗弱程度等情，似意指被告二人飲酒對彼等行為時之精神狀態
，並無影響，彼等行為時認識行為違法之意識能力與依其認識而
為行為之能力均與常人無異；乃卻又援引財團法人長庚紀念醫院
檢驗報告，謂案發後，甲○○之呼氣酒精濃度為每公升０．四六
毫克，依此回溯至行為時之呼氣酒精濃度為０．四毫克，足見被
告二人行為時飲酒甚多，且案發後被帶回警局時，既出現不勝酒
力之情狀，實難認彼等行為時，主觀上有不法所有意圖云云，而
以被告二人酒後不勝酒力之情狀，推論其行為時之主觀犯意非出
於不法所有意圖，並據以就公訴意旨指被告二人涉犯強盜罪嫌部
分，變更起訴法條為強制罪及傷害罪，顯與上揭被告二人飲酒對
行為時之精神狀態不生影響之論述，互相扞格，致有判決理由矛
盾之違法。以上，或係檢察官上訴意旨所指摘，或為本院得依職
權調查之事項，應認原判決關於強制、傷害等罪部分有發回更審
之原因。又原判決認被告二人另犯之對於執行職務之公務員施強
暴、脅迫罪部分，依公訴意旨，與其指被告二人涉犯之強盜罪嫌
部分，有牽連犯之裁判上一罪關係，基於審判不可分原則，亦併
予發回。
二、駁回（侮辱公務員及公然侮辱）部分：
上訴得對於判決之一部為之；未聲明為一部者，視為全部上訴，
刑事訴訟法第三百四十八條第一項定有明文。又最重本刑為三年
以下有期徒刑、拘役或專科罰金之罪，經第二審判決者，不得上
訴於第三審法院，亦為刑事訴訟法第三百七十六條第一款所明定
。本件檢察官不服原審判決，於九十四年十二月十二日提起上訴
，並未聲明為一部上訴，自應視為全部上訴。然被告二人侮辱公
務員及公然侮辱二部分，原判決係維持第一審分別依刑法第一百
四十條第一項、第三百零九條第一項論處被告二人罪刑之判決，
均屬最重本刑三年以下有期徒刑、拘役或專科罰金之罪，依上開
說明，此二部分既經第二審判決，自不得上訴於第三審法院。檢
察官復就此部分一併提起上訴，顯為法所不許，均應予駁回。
據上論結，應依刑事訴訟法第三百九十七條、第四百零一條、第
三百九十五條前段，判決如主文。
中　　華　　民　　國　九十六　年　 十一 　月　二十二　日
                      最高法院刑事第七庭
                          審判長法官  張　淳　淙
                                法官  劉　介　民
                                法官  張　春　福
                                法官  蔡　彩　貞
                                法官  蕭　仰　歸
      本件正本證明與原本無異
                                      書  記  官
中　　華　　民　　國　九十六　年　 十一 　月　二十七　日
                                                      Ｋ
